臺灣高等法院民事判決
109年度保險上字第9號
上  訴  人  江亦中  
            江亦仙  
共      同
訴訟代理人  林柏裕律師
被 上訴 人  國泰世紀產物保險股份有限公司
法定代理人  蔡鎮球  
訴訟代理人  陳建甫  
            張簡婷  
上列當事人間請求給付保險金事件，上訴人對於中華民國109年5
月28日臺灣臺北地方法院108年度保險字第99號第一審判決提起
上訴，本院於民國111年3月8日言詞辯論終結，判決如下：
    主      文
上訴駁回。
第二審訴訟費用由上訴人負擔。
    事實及理由
一、上訴人主張：訴外人即伊等之父江自強前向被上訴人投保旅
    遊綜合保險（保單號碼：159907TDC01940號，下稱系爭保險
    契約），約定保險期間為民國（下同）107年4月3日至107年
    4月10日，被保險人即江自強於該有效期間內遭受意外傷害
    事故之日起180日以內死亡者，被上訴人應給付身故保險金
    新臺幣（下同）300萬元。嗣江自強於107年4月6日上午6時 
    30分許在越南林同省（下稱林同省）大勒市第五坊海上街  
    5bis號原明旅社304號房死亡，依同年月13日之報死紙摘錄
    本（下稱系爭報死紙摘錄本）所示死亡原因為食物回流呼吸
    道之急性呼吸衰竭，是江自強應是於嘔吐時，遭嘔吐物阻塞
    呼吸道而窒息，為意外死亡，被上訴人依約應給付身故保險
    金。又因系爭保險契約未指定受益人，身故保險金為江自強
    之遺產，伊等為江自強之法定繼承人，於107年6月12日檢具
    相關文件向被上訴人申請保險金理賠而遭拒絕。爰依系爭保
    險契約第19條第1項、保險法第1條及第34條規定，請求被上
    訴人給付伊等身故保險金300萬元本息等語。原審為上訴人
    敗訴之判決，上訴人聲明不服，提起上訴，上訴聲明：㈠、
    原判決廢棄。㈡、被上訴人應給付上訴人300萬元，及自107
    年6月27日起至清償日止，依年息10％計算之利息。㈢、願供
    擔保請准宣告假執行。
二、被上訴人則以：依系爭保險契約第18條約定，伊僅對於非因
    疾病引起之外來突發事故致被保險人死亡，負給付保險金之
    責。依107年4月12日解剖相驗屍體紀錄（下稱系爭解剖相驗
    報告）、107年5月16日越南胡志明市（下稱胡志明市）衛生
    署法醫中心之法醫鑑定報告（下稱系爭鑑定報告），顯示江
    自強之病理組織學檢查結果有心臟冠狀動脈狹窄70%以上，
    硬化伴有慢性發炎、心肌纖維化零散分部、急性心肌缺血等
    情，且判斷死亡原因為急性心肌梗塞，再依石台平法醫師之
    檢視，江自強之死因為心因性猝死，故死亡原因均非外來突
    發事故所致，自非系爭保險契約之承保範圍，上訴人請求即
    無理由。至於系爭鑑定報告雖顯示江自強血液中有檢測出乙
    醇，然無檢測值，且依證人呂春仁之證述，江自強生前未喝
    酒，無從認定江自強之死亡是與飲酒有關連。至於江自強死
    亡後雖有食物殘留於鼻嘴及氣管，然無事證可認江自強死亡
    前有發生嘔吐情形，應係江自強發生心因性猝死後之食物倒
    流現象，非誘發心因性猝死之原因等語，資為抗辯。並答辯
    聲明：㈠、上訴駁回。㈡、如受不利判決，願預供擔保請准宣
    告免為假執行。
三、兩造不爭執之事實（本院卷第76、77頁）：
㈠、江自強生前向被上訴人投保系爭保險，約定保險期間為107年
    4月3日至107年4月10日，江自強於此期間內遭受意外傷害事
    故之日起180日以內死亡者，被上訴人應給付身故保險金 30
    0萬元，且未指定受益人（原審卷第153至177頁、第179至 1
    81頁）。
㈡、江自強於107年4月6日上午6時30分許在林同省大勒市第五坊
    海上街5bis號旅社304號房間內死亡。由林同省公安刑事警
    察科於107年4月13日簽發系爭報死紙摘錄本，記載江自強死
    亡原因：因食物回流呼吸道之急性呼吸衰竭（原審卷第27頁
    、本院卷第127至133頁）。
㈢、檢察官（隸屬林同省人民檢察署）、相驗主持人（隸屬林同
    省公安刑事科）、法醫鑑定員潘文孝（隸屬胡志明市法醫中
    心），於107年4月12日就江自強之屍體進行解剖，共同簽署
    系爭解剖相驗報告（本院卷第137至150頁），嗣由胡志明市
    衛生署法醫中心於107年5月16日出具系爭法醫鑑定報告，其
    中記載鑑定員為潘文孝，及關於江自強病理組織學檢查結果
    ，江自強之心臟有冠狀動脈狹窄達70％以上，硬化伴有慢性
    發炎、心肌纖維化零散分佈、急性心肌缺血等病理症狀；心
    臟沒有破碎撕裂傷，硬化伴有慢性發炎導致冠狀動脈嚴重狹
    窄，心肌梗塞之嚴重度分級4小時以下，心肌梗塞舊疾等情
    形，鑑定其死亡原因為急性心肌梗塞等語（本院卷第153至1
    67頁）。林同省公安刑事警察科於107年5月31日函覆越南國
    泰非人壽保險責任有限公司：107年4月12日解剖後，法醫鑑
    定員初步判斷死因為食物逆流至呼吸道導致急性呼吸衰竭，
    嗣藉由微體、毒物採檢鑑定，胡志明市法醫中心出具  107
    年5月16日系爭鑑定報告結論，死因為急性心肌梗塞等語（
    本院卷第171至179頁）。
㈣、被上訴人委託訴外人晉揚保險公證有限公司（下稱晉揚公司
    ）就江自強死亡事故進行調查，晉揚公司於調查過程中向石
    台平法醫師諮詢，經石台平法醫師於107年6月17日出具法醫
    意見書（原審卷第89頁、本院卷第183頁）。
㈤、上訴人為江自強之法定繼承人，於107年6月12日檢具齊備理
    賠申請資料，向被上訴人提出國泰產險傷害險、健康險暨旅
    綜險理賠申請書（原審卷第69頁）。
㈥、衛生福利部基隆醫院（下稱基隆醫院）109年1月9日基醫醫行
    字第1080008699號函（下稱基隆醫院109年1月9日函文）記
    載：「江君『氣管遭食物噎住』是否會對心臟傳導，及供應氧
    氣的冠狀動脈產生影響等問題，依胸腔內科主治醫生表示，
    其曾於106年10月13日至106年10月17日至本院住院，診斷為
    右惡性肋膜積水（腺癌），並於106年10月17日轉院至醫學
    中心。另依內分泌科主治醫師表示，其因糖尿病及高血壓於
    本院內分泌科門診治療，食物噎到是屬於急性呼吸道阻塞，
    是否會誘發心臟異常，無法判定。」（本院卷第355頁）；
    基隆醫院109年3月2日基醫醫行字第1090001191號函（下稱
    基隆醫院109年3月2日函文）記載：「依內分泌科主治醫師
    表示：1.應高度懷疑江君的死因為呼吸道阻塞所致。2.依函
    詢事項提及江君曾因食物回流呼吸道，但依據檢附資料，無
    法證明其係因何種疾病造成嘔吐。3.急性呼吸道阻塞可能造
    成心肌缺氧」（本院卷第359頁）。
㈦、國泰醫療財團法人國泰綜合醫院（下稱國泰醫院）109年5月5
    日（109）院秘字第635號函記載：㈡急性心肌梗塞就是心臟
    壞死，最主要原因是心血管阻塞，通常壞死的心肌是無法恢
    復；心肌缺氧就是供應心臟肌肉氧氣不足，但還沒有心臟肌
    肉壞死的情況，最主要原因還是血管阻塞，但缺氧的心肌是
    可以恢復。㈢最常見原因是粥狀動脈斑塊導致心血管阻塞，
    其他包括任何原因的缺氧導致心臟肌肉壞死，心臟手術的併
    發症，血栓造成心血管阻塞等。㈣急性呼吸道阻塞（或嘔吐
    物阻塞氣道）會導致急性心肌梗塞，全身缺氧會導致心臟肌
    肉壞死。㈤急性呼吸道阻塞會造成全身缺氧導致心肌缺氧，
    但還沒有心臟肌肉壞死的情況。㈥急性心肌梗塞與心肌缺氧
    兩者只是程度上的不同，任何原因導致心肌供氧不足，就會
    發生心肌缺氧，若心肌缺氧很嚴重就會造成心臟肌肉壞死，
    變成心肌梗塞，所以臨床上病人發生狀況往往心肌梗塞與心
    肌缺氧並存（本院卷第363頁、原審卷第345、365至367頁）
    。
四、本院得心證之理由：
㈠、按意外傷害保險係在承保意外傷害事故之危險，依保險法第1
    31條第2項規定，此意外傷害係指非由疾病所引起之外來突
    發事故所致者，所謂外來事故，係指內在原因以外之一切事
    故而言，其事故之發生為外來、偶然而不可預見。從而，傷
    害保險之受益人請求保險給付時，即應就被保險人之傷害或
    死亡係因外來突發事故所致之權利發生要件事實，負舉證之
    責任。傷害保險之受益人，常未經歷事故發生之過程，而有
    證據遙遠或舉證困難之問題，應依民事訴訟法第277條但書
    規定，減輕其就事故是否為意外突發之舉證責任，質言之，
    受益人如證明該事故確已發生，且依經驗法則，其發生通常
    係外來、偶然而不可預見者，應認其已盡減輕後之證明責任
    ，於此保險人如抗辯其非屬意外，自應就其抗辯之事實（老
    化、疾病及細菌感染）負證明之責。惟倘依被保險人發生傷
    害或死亡事故之客觀情狀，依一般經驗法則，不足認為通常
    係外來、偶然而不可預見者，則受益人即應進而證明該事故
    確係意外突發，始能認其就給付請求權發生要件已善盡舉證
    責任（最高法院103年度台上字第1465號、109年度台上字第
    802號判決意旨參照）。查系爭契約第18條約定：被保險人
    於本保險契約有效期間內，因遭受意外傷害事故，致其身體
    蒙受傷害而致殘廢或死亡時，本公司依照本保險契約之約定
    ，給付保險金。前項意外傷害，係指非由疾病引起之外來突
    發事故（原審卷第155頁），上訴人主張被保險人江自強係
    因嘔吐物阻塞呼吸道而窒息死亡，屬意外事故，被上訴人應
    給付身故保險金等語，被上訴人則抗辯江自強係因病死亡等
    語，依前開說明，上訴人仍應就權利發生之要件負舉證責任
    ，即應證明依江自強死亡情狀，依一般經驗法則，足認為通
    常係外來、偶然而不可預見者，並於上訴人證明後，被上訴
    人始須就江自強因病致死負證明之責。
㈡、查證人即江自強同行友人呂春仁到庭結證：我看到江自強頭
    貼在床上，嘴巴有一些嘔吐物，嘔吐物在床上也有，地板上
    沒有，江自強下半身應該是跪趴，胸部以上在床上，右臉貼
    在床上；看起來是廁所出來後倒臥在床上；嘔吐物量不是很
    多，大概就一個手心的範圍在床上，嘴巴也有其他嘔吐物存
    在；江自強穿的衣服和前一天進去旅館時的衣服一模一樣等
    語（本院卷第209至210頁）。對照系爭解剖相驗報告所示軀
    體上的痕跡及傷痕有「鼻嘴殘留好多已凍乾的食物、右膝蓋
    前部表皮擦破皮、擦破舊皮散落於右膝蓋前部小腿」（本院
    卷第140至141頁），及鑑定人石台平法醫師準用證人程序到
    庭結證：呂春仁的證述非常有價值，從他的敘述看起來，死
    者當下沒有預備動作，也沒有後續動作，即刻就跪趴的狀況
    ，看起來死者是停電式的死亡，在沒有預備的情況下，身體
    會發生停電式的死亡，只有心臟突然停掉的狀況。例如端菜
    之人在沒有準備的情況下，發生小況狀，盤內的菜會潑出來
    一些。從這樣看起來，死者的死亡一定跟心臟有關，且根據
    解剖醫師的解說，心臟本身也沒有急性病態，只呈現慢性的
    病態，所以總和歸結，沒有別的可能性情形下，心臟應該發
    生心律不整的情形，而心律不整造成心因性猝死是滿常見到
    的等語（本院卷第464頁），是從江自強死亡倒臥及膝蓋受
    傷之客觀情狀，可知江自強係瞬間喪失身體機能，下半身無
    法站立，膝蓋撞擊地板而跪倒，依一般及醫學專業之經驗法
    則，難認通常係發生外來、偶然而不可預見之嘔吐物阻塞呼
    吸道所致，反而較有可能屬於心因性猝死之內在原因所致。
㈢、次查，依上開三之㈡、㈢所示，江自強於107年4月6日上午6時3
    0分許死亡後，由法醫人員潘文孝於107年4月12日進行解剖
    其屍體，解剖後，潘文孝依據屍體軀體上有鼻嘴殘留好多已
    凍乾的食物、右膝蓋前部表皮擦破皮、擦破舊皮散落於右膝
    蓋前部小腿等痕跡及傷痕、氣管有很多食物、胃內有很多食
    物等解剖外觀，初步判定江自強死亡原因為食物回流呼吸道
    導致急性呼吸衰竭，林同省公安刑事警察科據以於107年4月
    13日簽發系爭報死紙摘錄本。惟法醫人員潘文孝於上開解剖
    過程中取得屍體關於腦、心臟、肺臟、肝臟、脾臟、腎臟及
    右大腿血液之檢體，並送微體、毒物檢測，待檢測結果出來
    ，法醫人員通盤審視屍體解剖之外觀、病理組織學檢測等結
    果，確認死因應為急性心肌梗塞，與其初步判定不同，是系
    爭報死紙摘錄本所載潘文孝初步判斷之死亡原因業經其進行
    病理組織學等檢測後作出最後結論而予以推翻。從而，上訴
    人執該初步判定死因，主張江自強因意外事故死亡，為不可
    採。
㈣、至上訴人主張系爭鑑定報告記載江自強之血液檢體發現有外
    源性乙醇、鼻嘴殘留好多已凍乾的食物、氣管有很多食物、
    胃內有很多食物，可知江自強係因飲酒而發生嘔吐，食物逆
    流至呼吸道，導致呼吸衰竭而死亡云云。然查，系爭鑑定報
    告固記載江自強右大腿靜脈血液中發現外源性乙醇，但未說
    明乙醇濃度，亦未認定該檢測結果與死亡有關。且依證人呂
    春仁到庭結證：死者當日未飲酒等語（本院卷第209頁），
    卷內復無其他事證顯示江自強生前所在304號房間內有含有
    酒精之飲料或飲用完畢之瓶罐，或於當下發現濃郁之酒味（
    本院卷第107頁），無從認定江自強死亡前有飲酒，遑論因
    飲酒而引發嘔吐。又依石台平法醫師於110年2月26日函覆本
    院之函文記載略以：慢性冠心病會直接導致心臟性猝死，誘
    發因素通常為身心壓力。例如：爭吵鬥毆、跑馬拉松、樂透
    中獎、便秘等，食物逆流呼吸道為誘發因素之可能性小，因
    為沒有過大的身心壓力。法醫實務上所見為心臟驟停（人體
    失能）之後食道括約肌鬆弛，因胃內容物滿載或CPR的外在
    壓力造成食物回流至食道的現象等語（本院卷第389至391頁
    ），及石台平法醫師準用證人程序到庭結證：依照我的經驗
    ，死者口腔應該有殘留的食物，所以研判從胃內返流食物到
    呼吸道。食道跟氣管在咽喉部，是同一個空腔，過了咽喉才
    分流。本件單純從屍體外觀判斷，也不一定是意外事故。因
    為口腔裡面有食物，或胃有反流食物，是一個結果的現象，
    我們要查的是肇始的原因，肇始原因如何發生，稱為死亡方
    式；死者外觀有食物回流呼吸道的狀況，可能是因心臟驟停
    後食道括約肌鬆弛，導致食物回流的狀況等語（本院卷第46
    3、468頁）。況參江自強僅口鼻處殘留食物，及證人呂春仁
    證述現場所見之反芻物量不多等語（見上開四之㈡證述），
    與嘔吐時通常出現食物大量噴濺之情形迥異等情況。本院認
    為石台平法醫師表示江自強死亡後呈現口鼻、氣管內有食物
    之情形，很可能是因為死亡後括約肌鬆弛，使胃部或食道內
    之食物回流所致之專業意見，堪予採信。
㈤、上訴人另以鑑定人宋毓培醫師準用證人程序到庭證述：我於1
    09年在基隆醫院擔任內科、內分泌及新陳代謝科之主治醫生
    ；基隆醫院109年3月2日函文是我出具之意見；我是因為看
    到系爭報死指摘錄本，所以認為江自強之死因為嘔吐物阻塞
    呼吸道所致；系爭解剖相驗報告顯示鼻孔及氣管都有很多的
    食物殘渣，且系爭鑑定報告顯示，心臟的病理只看到心肌缺
    血，並沒有看到心肌壞死，所以我不認為是急性心肌梗塞致
    死的。心肌梗塞的定義就是要心肌有壞死的情形，而且心肌
    梗塞很少發生非常嚴重嘔吐的現象，心肌梗塞的表現是以痛
    為主，或許會有暈眩或噁心想吐，但很少有明顯的嘔吐現象
    。心肌梗塞痛得很不舒服，正常人會站立起來或坐著，而不
    會躺在床上。江自強的狀況看起來，應該是上呼吸道阻塞，
    造成不能呼吸死亡，造成上呼吸道阻塞的原因是嘔吐，但我
    不知道什麼原因造成江自強嘔吐，大部分成人嘔吐是因為酗
    酒，因為系爭鑑定報告顯示江自強體內有乙醇，但濃度多少
    沒有寫，所以是否酒精引起，我不敢確定。心律不整會造成
    瞬間死亡，但我沒有心電圖的證據，因此我不能確定江自強
    是心律不整所致死亡；我不敢說是飲酒造成心律不整，因為
    有可能吃東西加上飲酒過量會造成嘔吐，喝酒之後，會厭軟
    骨的反射力較差，可能造成食物跑到氣管去，造成氣管阻塞
    ；我認為江自強可能有飲酒的事實等語（本院卷第495至499
    頁），及證人宋毓培醫師出具上開三之㈥所示基隆醫院109年
    3月2日函文（原審卷第289頁）為憑。然宋毓培醫師非法醫
    病理或心臟內科專科醫師，其根據系爭報死指摘錄本出具10
    9年3月2日函文，然系爭報死指摘錄本記載之死亡原因業經
    實際負責解剖鑑識法醫人員在病理檢測後加以推翻，109年3
    月2日函文即失所據，不足憑採。又宋毓培醫師到庭提出之
    意見與上開四之㈥所示基隆醫院109年1月9日函文意見、上開
    四之㈢所示石台平法醫師到庭及110年2月26日提供之法醫學
    專業意見不合。再依上開四之㈣論斷，本院認為上訴人未提
    出相當證據證明江自強死亡前有飲酒行為，及因飲酒而發生
    嘔吐之事實，宋毓培醫師之臆測自難採憑。
㈥、綜上，依江自強發生死亡事故之客觀情狀，根據一般經驗法
    則，不足認為通常係外來、偶然而不可預見者之事故所致，
    且上訴人所提事證尚不足證明江自強之死亡係飲酒致嘔吐及
    因嘔吐物阻塞呼吸道窒息所致，是上訴人未能就江自強之死
    亡係由意外事故所致，善盡舉證責任。從而，上訴人依系爭
    保險契約第19條第1項、保險法第1條及第34條規定，請求被
    上訴人給付意外身故保險金300萬元，即屬無據。
五、綜上所述，上訴人依系爭保險契約第19條第1項、保險法第1
    條及第34條規定，請求被上訴人應給付300萬元，及自107年
    6月27日起至清償日止，按年息10％計算之利息，為無理由，
    不應准許。原審為上訴人敗訴之判決，核無違誤。上訴意旨
    指摘原判決不當，求予廢棄改判，為無理由，應予駁回。
六、本件事證已臻明確，兩造其餘之攻擊或防禦方法及所用之證
    據，經本院斟酌後，認為均不足以影響本判決之結果，爰不
    逐一論列，附此敘明。
七、據上論結，本件上訴為無理由，判決如主文。 
中　　華　　民　　國　　111 　年　　4 　　月　　6 　　日
                    民事第二十一庭
                        審判長法  官  翁昭蓉
                              法  官  鍾素鳳
                              法  官  羅惠雯
正本係照原本作成。
如不服本判決，應於收受送達後20日內向本院提出上訴書狀，其
未表明上訴理由者，應於提出上訴後20日內向本院補提理由書狀
（均須按他造當事人之人數附繕本）。上訴時應提出委任律師或
具有律師資格之人之委任狀；委任有律師資格者，另應附具律師
資格證書及釋明委任人與受任人有民事訴訟法第466條之1第1項
但書或第2項所定關係之釋明文書影本。如委任律師提起上訴者
，應一併繳納上訴審裁判費。
中　　華　　民　　國　　111 　年　　4 　　月　　6 　　日
    　　　　　　　　　　　　　書記官　洪秋帆